【裁判字號】    98,訴,508
【裁判日期】    980519
【裁判案由】    侵權行為損害賠償
【裁判全文】
臺灣高雄地方法院民事判決               98年度訴字第508號
原      告  丁○○
被      告  高雄縣鳳山市國泰自辦市地重劃會
法定代理人  戊○○
訴訟代理人  趙培宏    律師
被      告  高雄縣政府
法定代理人  辛○○
訴訟代理人  庚○○
            壬○○
被      告  高雄市政府捷運工程局
法定代理人  丙○○
訴訟代理人  乙○○
            甲○○
被      告  高雄捷運股份有限公司
法定代理人  癸○○
訴訟代理人  己○○
當事人間侵權行為損害賠償事件，本院於民國98年5月1日言詞
辯論終結，判決如下：
    主      文
原告之訴及假執行之聲請均駁回。
訴訟費用由原告負擔。
    事實及理由
一、按法定代理人之代理權消滅者，訴訟程序在有法定代理人或
    取得訴訟能力之本人，承受其訴訟以前當然停止。民事訴訟
    法第170 條著有明文：又第168 條至第172條及前條所定之
    承受訴訟人，於得為承受時，應即為承受之聲明。同法第17
    5 條，亦揭有明文。本件被告高雄市政府捷運工程局（下稱
    捷工局）法定代理人原為李正彬，嗣於訴訟進行中，變更為
    丙○○，並據丙○○具狀承受訴訟，於法有據，先此敘明。
二、原告主張：原告所有未辦保存登記之門牌號碼高雄縣鳳山市
    ○○路287 號房屋（下稱系爭建物）坐落於國有高雄縣鳳山
    市道○○段157-12、15 7-21 、157-112 、157-129 、157-
    13 1、1051、1051-8、1052、1052-4地號土地（下稱系爭土
    地）上。被告高雄縣政府與被告高雄縣鳳山市國泰自辦市地
    重劃會（下稱國泰重劃會）、捷工局及高雄捷運股份有限公
    司（下稱捷運公司，與國泰重劃會、捷工局合稱國泰重劃會
    等），因辦理高雄捷運橘線011 車站（下稱系爭車站）所需
    土地徵收事宜，有拆除系爭建物之必要，未經合理評估建物
    價值，逕認補償金額為新台幣（下同）743,210 元，遭原告
    拒領後，國泰重劃會仍予違法提存，並由高雄縣政府先於民
    國93年3 月間拆除系爭建物之部分建物後，繼於97年7 月間
    拆除系爭建物全部，造成原告受有無法營利及另行租屋等損
    失，國泰重劃會等係土地重劃單位或土地需用機關，應負共
    同侵權行為責任等情，爰依民法第184 條及第185 條共同侵
    權行為法律關係，提起本訴，並聲明：被告應連帶給付原告
    420 萬元，及自起訴狀繕本送達最後一位被告捷工局之翌日
    即98年3 月11日（見本院卷第106 頁至107 頁）起至清償日
    止，按年息5%計算之利息。願供擔保，請准宣告假執行。
三、被告部分：
（一）國泰重劃會則以：伊係依平均地權條例第58條第3 項及獎
      勵土地所有權人辦理市地重劃辦法第11條第4 項成立之非
      法人團體，不論原告是否同意參與重劃，均應視為國泰重
      劃會之會員，並受該會決議之拘束，伊已依法於第三次會
      員大會決議查估補償金額，並通知原告領取補償金743,21
       0元，惟原告無正當理由拒絕受領，伊遂將該筆金額予以
      提存。又高雄縣政府以系爭建物屬於違章建築，執行公權
      力予以拆除，核與國泰重劃會無涉，伊不負共同侵權行為
      損害賠償責任等語，資為抗辯。
（二）高雄縣政府則以：系爭建物多數坐落於台灣糖業股份有限
      公司（下稱台糖）所有土地上，其中部分並占用國泰重劃
      會停車場用地兼系爭車站主體用地，另外部分位於車站避
      車道，經鳳山市公所查報為違建後，伊所轄改制前建設局
      使用管理課開具行政處分書（93年3 月4 日93年建局違字
      第152 號違章建築拆除通知書）認定系爭建物為違建，建
      設局拆除隊於現場勘查後，以93年3 月22日九三建局拆字
      第0932003640號拆除時間通知單，通知原告將於93年3 月
      31日執行拆除，並於同日拆除占用高雄捷運線鳳山西站2
      號主體用地上之部分系爭建物。之後，經鳳山市公所以96
      年8 月10日鳳建字第0960034614號違章建築查報單查報，
      並據所屬改制後建設處使用管理科以96年8 月22日府建使
      字第096019 0827 號違章建行政處分書認定，旋於97年2
      月13日以府建拆字第037536號通知單通知原告，將預先勘
      查，並於勘查完竣後，以97年6 月23日府建拆字第147782
      號拆除時間通知單，通知原告將於97年7 月3 日執行拆除
      ，且於同日拆除系爭建物完畢。故本件係屬依法執行公權
      力行為，既無不法，亦未侵害原告之權利。況原告亦不得
      就執行公權力所受之損害，提起民事損害賠償。又原告主
      張93年受侵害之事實，縱使為真，亦已時效消滅，被告自
      得拒絕賠償。綜上所述，原告請求無據，應予駁回等語置
      辯。
（三）捷工局則以：本件係高雄縣政府依法行使公權力，拆除原
      告之違建，原告未受損害。又伊並未與高雄縣政府共同拆
      除系爭建物，亦不負共同侵權行為損害賠償責任等語置辯
      。
（四）捷運公司則以：本件係高雄縣政府依法行使公權力，拆除
      原告之違建，原告未受損害。又伊並未與高雄縣政府共同
      拆除系爭建物，亦不負共同侵權行為損害賠償責任等語置
      辯。
（五）被告並均聲明：原告之訴及假執行之聲請均駁回。如受不
      利判決，願供擔保，請准宣告免為假執行。
四、兩造不爭執事項
（一）原告所有未辦保存登記之門牌號碼高雄縣鳳山市○○路28
      7 號房屋坐落於國有高雄縣鳳山市道○○段157-12、157-
      21、157-112 、157-129 、157-13 1、1051、1051-8、10
      52、1052-4地號土地上，業據高雄縣政府於97年7 月3 日
      拆除完畢。
（二）國泰重劃會補償原告743210元，原告拒絕受領，國泰重劃
      會以本院96年度存字第5166號提存事件（下稱系爭提存）
      向本院提存上開金額。
五、兩造於審理中協商爭執事項為：（一）高雄縣政府拆除系爭
    建物是否執行公權力行為？於法是否有據？是否侵害原告之
    權利？原告依民法侵權行為法律關係請求高雄縣政府負損害
    賠償責任，是否有據？原告主張國泰重劃會、捷工局及捷運
    公司應與高雄縣政府負共同侵權行為損害賠償，有無理由？
    （二）原告主張被告共同侵權  害其權利，如果有據，則得
    請求之金額為何？茲分述如下：
（一）高雄縣政府拆除系爭建物是否執行公權力行為？於法是否
      有據？是否侵害原告之權利？原告依民法侵權行為法律關
      係請求高雄縣政府負損害賠償責任，是否有據？原告主張
      國泰重劃會、捷工局及捷運公司應與高雄縣政府負共同侵
      權行為損害賠償，有無理由？
  １、按公務員執行職務，行使公權力之行為，因故意或過失侵
      害人民之權利者，在民法第186 條既無命行政機關連帶負
      損害賠償責任之規定，人民自不得依該條規定，請求行政
      機關負賠償責任。而公務員或代表機關之公務員基於上開
      行為與行政機關間，並非從事私經濟行為，不屬僱傭關係
      ，亦無民法第188 條或28條規定之適用。次按國家行為如
      認係公權力之行使。其不法侵害人民之權利者，國家並不
      負民法上之侵權行為損害賠償責任，而僅生能否依國家賠
      償法請求賠償之問題（最高法院78年度台再字第30號裁判
      要旨參照）；公務員於執行職務行使公權力時，因故意或
      過失不法侵害人民自由或權利者，除其他法律有特別規定
      外，祇能依據國家賠償法之規定向國家請求賠償，要不能
      依民法第184 條侵權行為之規定向國家請求賠償（最高法
      院85年度台上字第1556號裁判要旨參照）。是依上述，堪
      認國家公務員執行職務，行使公權力行為，如不法侵害人
      民之權利者，核僅生被害人民得否依國家賠償法請求國家
      賠償問題，要不得請求國家負擔民法上之侵權行為損害賠
      償責任，合先敘明。
  ２、原告主張高雄縣政府先於93年3 月間拆除系爭建物之部分
      建物後，繼於97年7 月間拆除系爭建物全部，造成原告受
      有無法營利及另行租屋等損失，國泰重劃會等係土地重劃
      單位或土地需用機關，應負共同侵權行為責任云云，惟為
      被告所否認，並以前揭情詞置辯。經查，系爭建物經鳳山
      市公所查報為違建後，高雄縣政府所轄改制前建設局使用
      管理課開具行政處分書（93年3 月4 日93年建局違字第15
      2 號違章建築拆除通知書）認定系爭建物為違建，建設局
      拆除隊於現場勘查後，以93年3 月22日九三建局拆字第09
      32003640號拆除時間通知單，通知原告將於93年3 月31日
      執行拆除，並於同日拆除占用高雄捷運線鳳山西站2 號主
      體用地上之部分系爭建物。之後，復經鳳山市公所以96年
      8 月10日鳳建字第0960034614號違章建築查報單查報，並
      據所屬改制後建設處使用管理科以96年8 月22日府建使字
      第096019 0827 號違章建行政處分書認定，旋於97年2 月
      13日以府建拆字第037536號通知單通知原告，將預先勘查
      ，並於勘查完竣後，以97年6 月23日府建拆字第147782號
      拆除時間通知單，通知原告將於97年7 月3 日執行拆除，
      且於同日拆除系爭建物完畢等情，業據高雄縣政府陳述綦
      詳，並為原告所不爭執（見本院卷第215 頁），且有高雄
      縣政府提出違章建築拆除通知單1 件、拆除時間通知單3
      件、結案通知單1 件、拆除違建照片數幀、違章建築處分
      書1 件、拆除現場簽到單1 件及高雄縣政府97年7 月4 日
      通知原告清除拆後廢棄物函1 件（以上均影本，見本院卷
      第111 頁至第122 頁）附卷可稽，堪予認定。次查，高雄
      縣政府命其承辦公務員拆除原告違章建築之系爭建物，係
      所屬公務員執行職務，行使公權力之行為，自非從事私經
      濟行為，揆諸前揭說明，縱然侵害原告之權利，核亦僅生
      原告得否依國家賠償法請求高雄縣政府國家賠償問題，要
      不得執民法之規定，請求高雄縣政府負民法上之侵權行為
      損害賠償責任。此參諸原告就同一事實曾向高雄高等行政
      法院提起行政訴訟，並於該訴訟中陳明，依國家賠償法規
      定，請求被告負損害賠償責任，嗣因原告陳明依據國家賠
      償法請求，故高雄高等行政法院遂以審判權欠缺為由，裁
      定移送本院審理，旋本院裁定命原告繳納裁判費用，因逾
      期未繳，而駁回該國家賠償事件確定（見高雄高等行政法
      院97年度訴字第615 號卷證及本院97年度審訴字第3381號
      損害賠償卷證）益明。從而，原告提起本件訴訟，請求高
      雄縣政府負民法上侵權行為損害賠償責任，洵屬無據。
  ３、又查，原告主張高雄縣政府應負損害賠償責任，主要係因
      高雄縣政府派員拆除系爭建物之行為，不法侵害原告之權
      利所致。若然！則國泰重劃會等依原告所述，既分屬土地
      重劃單位或土地需用機關，自與高雄縣政府作成及執行拆
      除系爭建物行為無涉。是原告主張國泰重劃會等就高雄縣
      政府拆除系爭建物之行為，亦應負民法共同侵權行為損害
      賠償責任，同屬無據。
（二）本件原告既不得向被告主張民法侵權行為損害賠償請求權
      ，則兩造協商其餘爭點，即無贅予論述之必要，併予敘明
      。
六、綜上所述，原告既不得就高雄縣政府所屬公務員執行職務，
    行使公權力之行為，依民法請求損害賠償；亦不得主張國泰
    重劃會等應與高雄縣政府共同負擔侵權行為損害賠償責任，
    則原告本於民法第184 條及第185 條共同侵權行為法律關係
    ，請求被告應連帶給付原告420 萬元，及自起訴狀繕本送達
    最後一位被告捷工局之翌日即98年3 月11日起至清償日止，
    按年息5%計算之利息，為無理由，應予駁回。原告之訴既已
    駁回，則其假執行之聲請，已失所依附，爰併予駁回。
七、本件判決事證已臻明確，兩造其餘攻擊防禦方法及所提之證
    據，核與本件判決結果不生影響，爰不逐一論駁，附此敘明
    。
八、據上論結，原告之訴為無理由，依民事訴訟法第78條，判決
    如主文。
中    華    民    國    98    年    5     月    19    日
                      民事第五庭法  官  李昭彥
正本係照原本作成。
如不服本判決，應於送達後20日內，向本院提出上訴狀並表明上
訴理由，如於本判決送達前提起上訴者，應於判決送達後10日內
補提上訴理由書（須附繕本）。
中    華    民    國    98    年    5     月    19    日
                                書記官  鄭淑華


司法院資訊處製作；財團法人民間司法改革基金會備份。
